【裁判字號】    99,交聲,88
【裁判日期】    990726
【裁判案由】    違反道路交通管理處罰條例聲明異議
【裁判全文】
臺灣新竹地方法院交通事件裁定          99年度交聲字第88號
移送機關即
原處分機關  交通部公路總局新竹區監理所新竹市監理站
異  議  人
即受處分人  甲○○
上列異議人即受處分人因違反道路交通管理處罰條例案件，對於
交通部公路總局新竹區監理所新竹市監理站，中華民國98年9 月
8 日竹監新四字第裁51-ZIQ014058號裁決書，聲明異議，本院裁
定如下：
    主  文
原處分撤銷。
甲○○不罰。
    理  由
一、原處分意旨略以：異議人即受處分人甲○○所有之車牌號碼
    2L-0015 號自用小客車，於民國98年1 月17日下午2 時8 分
    許，行經國道5 號頭城收費站南向第8 車道之電子收費車道
    未依規定繳費，經國道高速公路局國道公路警察局第九警察
    隊頭城分隊認異議人有「汽車行駛於應繳費之公路不依規定
    繳費，繳費期限98年3 月10日止未補繳」之違規行為並填掣
    內政部警政署國道公路警察局公警局交字第ZIQ014058 號舉
    發違反道路交通管理事件通知單（下稱舉發通知單）逕行舉
    發，嗣異議人未於舉發通知單所載應到案日期即98年6 月19
    日前到案，且逾越應到案期限60日以上仍未繳納罰鍰或到案
    聽候裁決，原處分機關乃依道路交通管理處罰條例第27條第
    1 項、違反道路交通管理事件統一裁罰基準及處理細則第41
    條、第43條、第44條及第67條等規定，裁處異議人罰鍰新臺
    幣（下同）6,000 元。
二、異議意旨略以：異議人於上揭時、地誤闖ETC 車道，隨即停
    車欲繳費時，但對方不肯收現金，因遭裁處罰鍰600 元，伊
    業於98年3 月31日至監理站繳清罰鍰，罰款單上亦註明違規
    已清。然於98年11月間驗車時，經告知尚有6,000 元罰鍰未
    繳，而異議人之車籍地址除戶籍地址外，尚有記載通信地址
    ，若新竹市監理站能將信函寄至伊之通信地址，就不會發生
    遭裁處高額罰鍰之情形，爰依法聲明異議等語。
三、按汽車行駛於應繳費之公路、橋樑、隧道或輪渡，不依規定
    繳費者，處汽車所有人或駕駛人新臺幣3,000 元以上6,000
    元以下罰鍰，並追繳欠費，道路交通管理處罰條例第27條第
    1 項定有明文。次按汽車行駛高速公路，於駛進收費站前，
    應依標誌指示預為減速慢行，並依規定標誌、標線、號誌指
    示或交通勤務警察指揮順序行駛過站繳費，高速公路及快速
    公路交通管制規則第23條定有明文。又按汽車通行於應繳通
    行費之公路，經收費站不依規定繳費者，徵收機關應向其追
    繳通行費及加收追繳作業費用。前項追繳作業費用包含車籍
    資料查詢費、照片費、帳單列印費、掛號郵資費、人工作業
    費及繳款手續費，各該費用由徵收機關核定之。有第1 項違
    規行為者，另由公路主管機關依道路交通管理處罰條例第27
    條規定處罰之，公路通行費徵收管理辦法第15條亦定有明文
    。而車輛不依規定繳納通行費，營運單位應依高速公路局查
    明之車籍資料，製發「補繳通行費及作業處理費通知單」，
    追繳通行費並加收作業處理費用，另用路人應依「補繳通行
    費及作業處理費通知單」所列金額及繳費期限完成補繳，逾
    補繳期限截止日未繳納者，依法舉發，交通部臺灣區○道○
    ○○路局電子收費申裝及欠費追繳作業注意事項第13條第2
    項、第17條同定有明文。
四、經查：
（一）本件異議人對其於前揭時、地，駕駛上開車輛，因誤闖電
      子收費車道，而未依規定繳納通行費乙節並不爭執，復有
      卷附之高速公路局委託遠通電收公司辦理電子收費業務之
      高速公路通行費催繳通知單送達證書、舉發通知單及裁決
      書各1 份在卷可佐（見本院卷第23頁、第26至27頁、第29
      頁），堪信為真實。
（二）按行政機關得依法規將其權限之一部分，委託民間團體或
      個人辦理，行政程序法第16條第1 項定有明文。次按公路
      主管機關興建之公路，有法定情形之一者，得向通行之汽
      車徵收通行費；前項徵收通行費之作業程序、收費設施設
      置、收費方式、收費車種、費率、作業管理、停徵或免徵
      規定、欠費追繳、收取追繳作業費用及委託其他機關（構
      ）辦理等事項之辦法，由交通部定之，公路法第24條第1
      項、第2 項亦有明文。而公路通行費徵收管理辦法係依據
      公路法第24條第2 項之規定訂定，並於該辦法第17條明定
      徵收機關得委託民間機構辦理公路通行費徵收業務。是高
      速公路局係依上揭規定將國道高速公路通行費徵收業務委
      託遠通公司辦理。復按處理違反道路交通管理事件，有關
      文書送達之程序，依行政程序法之規定，違反道路交通管
      理事件統一裁罰基準及處理細則第5 條定有明文。而行政
      程序法中對於文書送達，於應受送達人之住居所、事務所
      或營業所為之，行政程序法第72條第1 項前段亦定有明文
      。故行政機關倘係向「非應受送達之處所」為送達者，即
      難認為合法。又關於汽車行駛於應繳納通行費之高速公路
      未依規定繳費時，既應由遠通公司依高速公路局查明之車
      籍資料寄發補繳通知單通知用路人補繳，則補繳通知單之
      書面通知，仍應依上開規定送達，自不待言。
（三）再按汽車所有人名稱、住所等如有變更，應向公路監理機
      關辦理登記，固為道路交通安全規則第23條第1 項所明定
      。依交通部公路局另訂定公路監理電腦系統車輛車籍及駕
      駛人駕籍增設「通信地址」欄位作業注意事項（下稱注意
      事項）第1 條規定：「車主、駕駛人依規定向公路監理機
      關申領之車輛牌照、駕駛執照，係以戶籍住所為登記地址
      ；基於社會現況及便民原則，並因應車主、駕駛人需要，
      於公路監理電腦系統車籍及駕籍檔中增列通信地址，以利
      公路監理機關各項通知單之寄達，特訂定本注意事項。」
      ，並於該注意事項第6 條規定：「公路監理機關受理車主
      、駕駛人申請增設『通信地址』後，應立即登載於公路監
      理電腦系統之車籍及駕籍檔中；爾後各項便民服務之通知
      事項及汽車燃料使用費繳款通知、汽車使用牌照稅繳款通
      知及監理機關依權責舉發之違規通知單、裁決書之送達，
      皆以通信地址寄發。」申言之，一旦經車主或駕駛人申請
      增設「通信地址」，公路監理機關自應登載於電腦系統之
      車籍及駕籍檔中，爾後因車輛或駕照管理所生相關公路法
      、道路交通管理處罰條例及強制汽車責任保險法等法令規
      定之行政文書之送達均應按「通信地址」為之，否則無以
      達到「基於社會現況及便民原則，並因應車主、駕駛人需
      要」之訂定目的。
（四）查高速公路局所委託遠通電收公司係將本件「高速公路通
      行費催繳通知單」送達至本件異議人之戶籍地址即新竹市
      ○○路225 號4 樓，經郵政機關以因未獲會晤本人，亦無
      受領文書之同居人、受雇人或應受送達接收郵件人員，而
      於98年2 月24日寄存於關東橋郵局等情，有個人基本資料
      查詢結果、交通部臺灣區○道○○○路局頭城收費站98年
      12 月1日高頭稽字第0980002775號函暨高速公路局委託遠
      通電收公司辦理電子收費業務送達證書在卷可稽（見本院
      卷第22至23頁、第38頁）。惟本件異議人早於91年11月26
      日即向公路監理機關即原處分機關申請增設通信地址為「
      新竹市○○○路86巷2 弄8 號2 樓」，該通信地址並已登
      載於公路監理電腦系統等情，有交通部公路總局新竹區監
      理所新竹市監理站99年7 月14日竹監新字第0990006249號
      函暨所附車牌號碼2L-0015 號自用小客車車籍資料、汽車
      資料查詢畫面及汽車異動歷史查詢資料在卷可稽（見本院
      卷第34至37頁）。是本件異議人既已向公路監理機關申請
      增設通信地址，並經公路監理機關完成登記在案，即係表
      明廢止或暫時離去戶籍地，而另設住所或居所，此時即不
      可拘泥於車籍地址或戶籍地址，否則將失申請增設通信地
      址之意義。且異議人既已依規定申請增設通信地址，而信
      賴公路監理機關對於因車輛或駕照管理所生行政文書均會
      以通信地址寄發，自不宜再令其負擔舊址不能送達之不利
      益，行政機關應就增設之通信地址為送達而不能後，始得
      為其餘送達方式（臺灣高等法院98年度交抗字第160 、15
      72號裁定同此見解）。準此，公路監理電腦系統中之車籍
      檔中，既有異議人通信地址之增設，而前開補繳通知單亦
      屬便民服務之通知事項及公路監理機關所轄各項通知單之
      範疇。是以，高速公路局委託遠通公司辦理催繳電子收費
      業務時，應依前開規定按異議人通信地址送達補繳通知單
      始為適法。
（五）再者，本件異議人並非遠通公司之申設戶，與遠通公司並
      無契約關係，亦無從向遠通公司陳報新址。而依交通部臺
      灣區○道○○○路局電子收費申裝及欠費追繳作業注意事
      項第13條第2 項規定：「營運單位應依本局查明之車籍資
      料，製發『補繳通行費及作業處理費通知單』，追繳通行
      費並加收作業處理費用。」是於車輛未依規定繳納通行費
      時，高速公路局即應向公路監理機關查詢該車輛之車籍地
      址，以供營運單位寄送補繳通知單，則高速公路局向公路
      監理機關查詢車籍資料時，亦可得知駕駛人是否有增設「
      通信地址」，是應依「通信地址」寄送補繳通知單，始得
      謂已合法送達補繳通知單。本件高速公路局未提供遠通公
      司正確或充足之資料之疏失，致遠通公司未按異議人申請
      之通信地址送達補繳通知單，則其送達尚難謂合法，自難
      令異議人承擔逾期未繳費之責任。從而，上開補繳通知單
      既未合法送達，異議人自無從於補繳期限前補繳通行費，
      則其是否有「不依規定繳費」之違規行為，在另行合法送
      達補繳通知單或是異議人補繳通行費之前仍屬不確定狀態
      。惟本件異議人嗣已自行補繳通行費，有異議人所提出之
      98年12月3 日交通部臺灣區○道○○○路局委託遠通電收
      股有限公司補繳通行費及作業處理費通知單（遠通門市補
      單）1 紙附卷可參（見本院卷第14頁），是依法即無「不
      依規定繳費」之違規行為，附此敘明。
五、綜上所述，本件補繳通知單尚未合法送達於異議人，故原舉
    發機關以異議人有「汽車行駛於應繳費之公路，不依規定繳
    費（未申裝戶行駛電子收費車道）（98年1 月17日14時8 分
    過違規地點，經通知補繳，繳費期限98年3 月10日止未補繳
    ）」之違規行為製單舉發，顯有未合，則原處分機關未察，
    復依處罰條例第27條第1 項、違反道路交通管理事件統一裁
    罰基準及處理細則第41條、第43條、第44條及第67條之規定
    與違反道路交通管理事件統一裁罰基準表之規定，裁罰異議
    人罰鍰6,000 元之處分，即有未洽。從而，異議人提起本件
    聲明異議，為有理由，應由本院將原處分撤銷，諭知異議人
    不罰，以資適法。
六、應依道路交通案件處理辦法第20條前段，裁定如主文。
中    華    民    國    99    年     7    月    26    日
                  交通法庭    法  官  林佑珊
以上正本證明與原本無異。
如不服本裁定，應於裁定送達後5日內向本院提出抗告狀。
中    華    民    國    99    年    7     月    26    日
                              書記官  蕭惠婷

司法院資訊處製作；財團法人民間司法改革基金會備份。
